臺灣高雄地方法院民事判決　九十三年度簡上字第一四六號
　　上　訴　人　丁○○
　　被上訴人　　高雄市第二信用合作社
　　法定代理人　甲○○
　　訴訟代理人　乙○○
右當事人間請求清償債務事件，上訴人對於民國九十三年五月十九日本院高雄簡易庭
九十三年度雄簡字第一七五二號第一審判決提起上訴，本院於民國九十三年十月十三
日言詞辯論終結，判決如下：
    主　　  文
原判決關於駁回上訴人後開第二項之訴及訴訟費用負擔之裁判均廢棄。
被上訴人應給付上訴人新台幣肆萬伍仟元，及自民國九十一年十二月三日起至清償日
止，按年息百分之五計算之利息。
其餘上訴駁回。
第一、二審訴訟費用由被上訴人負擔二分之一，餘由上訴人負擔。
    事實及理由
一、上訴人起訴主張：伊於民國九十一年三月二十七日向被上訴人之四維簡易分社辦
    理消費者信用貸款新台幣（下同）一百萬元，詎被上訴人竟未經伊同意，即由應
    交付之貸款金額中扣款三萬五千元交與訴外人太平產物保險股份限公司（下稱太
    平產險公司），扣款四萬五千元轉入訴外人徐邦治之帳戶，合計八萬元。又兩造
    約定之利率為浮動利率，而中央銀行已多次調降利率，被上訴人之委外公司裕山
    行銷管理顧問公司（下稱裕山公司）亦廣告被上訴人之利率僅有百分之二．四二
    ，被上訴人自有調降利率之義務，惟經伊多次請求，均拒不調降。爰基於消費借
    貸、侵權行為及不當得利之法律關係，請求判決被上訴人應給付八萬元及法定遲
    延利息，並調降利率至年息百分之二．四二等語。
二、被上訴人則以：伊係依兩造約定扣款三萬五千元交與承辦信用貸款保險太平產險
    公司，至轉入徐邦治之四萬五千元，亦係基於上訴人之授權同意而為，上訴人認
    未經其同意而扣款，應屬誤解，其請求並無所據等語為抗辯。
三、原審判決上訴人全部敗訴，經上訴人提起上訴，並於本院聲明：(一)原判決廢棄。
    (二)被上訴人應給付上訴人八萬元，及自起訴狀繕本送達翌日起至清償日止，按年
    息百分之五計算之利息。並自九十二年五月一日起調降信貸利率至年息百分之二
    點四二。(三)第一、二審訴訟費用由被上訴人負擔。（至上訴人在原審所為之備位
    聲明，經判決其敗訴後，未據提起上訴）。被上訴人則聲明：(一)上訴駁回。(二)訴
    訟費用由上訴人負擔。
四、上訴人主張其於九十一年三月二十七日向被上訴人貸款一百萬元，約定採浮動利
    率（借款當時之利率為年息百分之七．四五）及被上訴人自其貸款中扣款三萬五
    千元交與太平產險公司，扣款四萬五千元轉入徐邦治之帳戶等情，業據提出退休
    俸消費性契約書影本、存摺影本及相關轉帳傳票影本為證，且為被上訴人所不爭
    執，則此部分事實，可堪認為真實。又上訴人係主張上開二筆扣款均未經其同意
    ，被上訴人擅自扣款轉帳，自應返還，且兩造既約定採浮動利率，被上訴人自應
    依約調降利率等語；被上訴人則以其所為扣款係依契約約定，且經上訴人之授權
    同意，並無不當，而其基本放款利率既未調整，上訴人請求調降利率，並無依據
    等語為抗辯。故本件兩造之爭點主要在於：
　　(一)被上訴人之扣款八萬元是否有依據。
　　(二)被上訴人是否應調降利率年息百分之二．四二。
五、被上訴人之扣款八萬元是否有依據部分。
　(一)有關太平產險公司之三萬五千元部分：
　(1)依被上訴人提出之貸款作業流程顯示，收受貸款申請案後應先辦理聯徵查詢，並
　　送請產險公司審核，而產險公司應於申請書上簽章，保險費率如貸款人有薪資者
　　為百分之三．五，並應將保費先以「暫收款及待結轉帳項」入帳，再經每週與保
　　險對帳無誤後，一次匯入保險公司指定之帳戶，而被上訴人函報高雄市政府財政
　　局之貸款作業辦法中就債權保障方式亦記載，貸款需經保險公司承保其有權簽章
　　人簽章後始得貸款，並由客戶一律按借款金額投保信用保險，信用保險費由客戶
　　負擔，此有該貸款作業流程及貸款作業辦法在卷可稽，參以貸款申請及調查審核
　　表上亦附有「保險公司授權人員確認核章」之欄位，並與申貸人簽名欄相接連，
　　申貸人於申貸款項時可明暸知悉，則上訴人於申請本件貸款時，應已暸解其申請
　　貸款應投保信用保險及負擔保費之情事，此從證人即本件承辦人丙○○證述有告
　　知信用保險及被上訴人之告知事項書面中亦載明代扣款項有太平保險之信用保險
　　費一項亦可得佐證，況本件為信用貸款，上訴人未提供任何擔保物品，則為確保
　　債權之受償，以信用保險之方式為之，並由上訴人即貸款人負擔保費，亦屬合理
　　，就此而言，被上訴人代扣此部分保險費，應屬有據。
　(2)上訴人雖主張其並未同意代扣及繳納，且該款項係轉入徐邦治之帳戶內，太平產
　　險亦未出具收據等語，然查，兩造間之貸款契約中既已明白約定上訴人應投保信
　　用保險及負擔保險費，而此項情事，亦為上訴人所知悉，參以上訴人所簽名之授
　　權同意書及被上訴人之告知書面上均載有此事項，而各該書面上之記載事項均僅
　　有簡單幾項，其文義明白清晰，以上訴人曾任軍職多年之經驗，自可明暸其文義
　　，則其主張並未同意及繳納，即不足採；又此筆三萬五千元之款項雖曾在被上訴
　　人提出之取款憑條上記載轉入徐邦治編號三五五九號之帳戶，但已再轉回至「暫
　　收款及待結轉帳項」帳戶，並可判別係屬係上訴人應繳之保險費，此從該轉入徐
　　邦治之帳戶時間為十點十二分三十八秒，而轉至上開專戶之時間為十點十四分五
　　十七秒，二者之時間緊接可得佐證，況太平產險公司確已收受此筆款項，有其出
　　具之函文及收據在卷可稽（見原證卅三、卅四），則被上訴人陳稱係因誤轉入徐
　　邦治之帳戶而再轉出，並確係用以繳納保費，即屬可信，上訴人此部分主張，本
　　院尚難為其有利之認定。
　(3)依上所述，有關信用保險費部分，既應由上訴人負擔，並為上訴人所知悉，則被
　　上訴人依上訴人之授權同意而代扣及轉帳，自無不當得利，亦無侵權行為可言，
　　上訴人此部分請求，並無理由，不應准許。
  (二)有關徐邦治帳戶之四萬五千元部分：
　(1)此筆款項被上訴人係轉入徐邦治之帳戶內，為其所不爭執，且有該轉帳傳票在卷
　　可稽；又該款項中三萬九千元部分係由訴外人公理管理顧問有限公司（下稱公理
　　公司）所收取，另外六千元則係由訴外人幸褔人壽保險股份有限公司（下稱幸褔
　　人壽公司）及其保險人員朱台琴（現改名朱誼宸）所取得，亦有公理公司出具之
　　統一發票及證人即幸褔人壽公司團體保險部科長呂震宇之證言可證（另證人朱台
　　琴則稱六千元均由幸褔人壽公司取得），則此部分事實，應可認為真實。
　(2)被上訴人雖表示上訴人與公理間訂有委託代辦契約，同意支付此筆款項，且係經
　　由上訴人之授權同意所轉出等語，並提出委託代辦契約及授權書為證。惟查，本
　　件以上訴人為被保險人之人壽保險，其要保人為被上訴人而非上訴人，且承保過
　　程中均未曾與上訴人接觸洽商等情，業經證人即幸褔人壽公司人員呂震宇、朱台
　　琴證述明確，且有要保書及保險單在卷可憑，可見係由被上訴人主動以上訴人為
　　被保險人所為之投保，保險目的則在於如被保險人有身故或全殘致無法繳納貸款
　　情事時，幸褔人壽公司則應給付保險金與被上訴人，以分擔被上訴人無法受清償
　　之風險，而本件既非由上訴人主動投保，其保險費如需由上訴人負擔，自應向上
　　訴人為明確之告知，並得其同意，始得據為扣款之依據。然被上訴人一再否認其
　　與幸褔人壽公司間有訂約，已與上開事證不符，且其貸款作業流程及貸款作業辦
　　法中均僅提及有信用保險一事，而未明白提及尚應辦理人壽保險，自難認上訴人
　　有支付此保險費之義務。
　(3)再者，被上訴人所提出之委託代辦契約中雖載明此費用之負擔，然上訴人堅決否
　　認曾與公理公司接洽或同意簽訂此契約，而依證人即被上訴人承辦人員丙○○之
　　證言，此項書面係申貸時連同其他貸款資料一併填載，則當日既無公理公司人員
　　在場，如何能確認上訴人有同意與公理公司簽訂該契約之意思合致，至授權書上
　　雖有記載「人壽」一項，然既非上訴人所曾同意或應負擔之款項，自不因該記載
　　即認上訴人有支付之義務，被上訴人此部分論據，均不足採。
　(4)又公理公司經本院二次通知（寄存送達），均未派員到庭說明簽訂本件代辦契約
　　之相關事宜，參酌高雄市政府財政局就本件函復上訴人之函文中提及被上訴人為
　　碓保其債權而與太平產險公司訂約，幸褔人壽公司部分應係太平產險公司為規避
　　風險所為要求之再保，而由上訴人與公理公司簽訂代辦契約等情，應可認定本件
　　有關幸褔人壽公司部分，係因被上訴人為確保其債權，並經由相關保險人員之引
　　介，而與幸褔人壽公司訂立契約，並由公理公司出名與上訴人簽訂代辦契約，支
　　付相關費用（含保費及代辦費），此項以貸款人為人壽保險契約之保險利益之行
　　為，固可避免被上訴人債權無法受償之風險，然既約定應由貸款人支付保費，並
　　應支付相關代辦費，自應如同信用保險般，於其作業流程及辦法中明確記載，並
　　向貸款人為詳盡說明，否則即難認有拘束貸款人之效力，然被上訴人在未有公理
　　公司人員在場下即將上開代辦契約連同其他貸款資料交由上訴人一併簽章，應可
　　知悉上訴人與公理公司間並無意思合致之情事，況本件依委託代辦契約之內容，
　　貸款人應支付之代辦費用高達三萬九千元，則在未經證明上訴人有明確同意前，
　　自不得認上訴人有支付之義務，始為合理，並與誠信原則相符。
  (4)至證人丙○○雖證稱均有向上訴人為告知而經其同意，然其為被上訴人之職員，
    且為本件貸款之承辦人員，就此事實所為之證言，就一般常情而言，其證明力因
    有利害關係，自較薄弱，在無其他積極明確證據佐證下，本院仍難採為被上訴人
    有利之認定。
　(5)依上所述，幸褔人壽公司之保險係由被上訴人主動投保，相關代辦費用及保費亦
　　未能證明有經上訴人之同意或授權而代扣支付，此部分款項應認尚未給付與上訴
　　人，則上訴人依消費借貸契約，請求被上訴人應補足此部分款項，即屬有據，應
　　予准許。
六、被上訴人是否應調降利率年息百分之二．四二部分。
  (一)上訴人係主張本件貸款係約定採浮動利率，而中央銀行已連續調降利率達十三次
    以上，依法被上訴人亦應隨之調降，且被上訴人於廣告單上亦載明貸款利率僅百
    分之二點四二等語。
  (二)惟查，兩造間之貸款契約第三條就利率之約定雖採用浮動利率計算，然就所謂之
    浮動利率，則係約定嗣後隨被上訴人基本放款利率調整而調整（如本件借款當時
    之利率係依被上訴人之基本放款利率百分之九，減碼百分之一．五五為百分之七
    ．四五計算），依上開約定，如被上訴人之基本放款利率調高時，則依調高後之
    利率減百分之一．五五計算，如基本利率調降時，則依調降後之利率減百分之一
    ．五五計算，可見兩造貸款契約之利率雖採浮動計算，即係隨被上訴人基本放款
    利率之調整而調整，而非依中央銀行之調降而調整。況中央銀行調降利率僅係籲
    請金融機構跟隨調降，並無強制力，自不因中央銀行有調降利率之情事，即謂被
    上訴人亦有調降利率之義務。而被上訴人自九十一年起至今，其基本放款利率並
    未調整，均為年息百分之九，除經被上訴人陳明外，亦經本院函請高雄市政府財
    政局查明屬實，有該局九十三年九月三日高市財政二字第０九三００一一四九一
    號函在可稽，被上訴人之基本放款利率既無調降，則上訴人請求應予調降，即無
    所據。
　(三)至上訴人雖主張被上訴人之委外公司在廣告上均表明被上訴人之利率僅有百分之
　　二．四二，被上訴人自有調降利率之義務，然上訴人所指被上訴人之委外公司應
　　係指裕山行銷管理顧問公司（下稱裕山公司），而被上訴人則否認有與裕山公司
　　簽約（見雄小卷第五十頁），則裕山公司之廣告資訊是否得拘束被上訴人，即非
　　無疑，而裕山公司雖向國防部總政治作戰局提出報告表示該公司有訂定行銷計劃
　　與被上訴人為策略聯盟（見原證五十七），然此僅為裕山公司之單方意思表示，
　　自無從遽以認定其係被上訴人委託之行銷公司。再者，廣告資訊上之利率說明，
　　往往因實際貸款之各項情狀不同，如貸款金額、貸款期間及貸款人財產狀況等因
　　素，而有調整，且上訴人所提出裕山公司之廣告上亦係載明「本公司將為您爭取
　　調降利率及提高您申貸額度」等語，可見利率高低並非單以該廣告數據為準，而
　　仍由被上訴人審核同意，自不能單以該廣告上之資訊即認被上訴人有調降利率之
　　義務，上訴人此部分論據，亦不足採。
　(四)依上所述，上訴人請求調降利率，並無理由，不應准許。
七、綜上所述，上訴人既未同意支付幸褔人壽公司之保費及公理公司之代辦費，則被
    上訴人此部分之扣款及轉帳即無依據，上訴人依兩造間消費借貸契約請求被上訴
    人給付此部分款項四萬五千元，及自起訴狀繕本送達翌日即九十一年十二月三日
    起至清償日止，按年息百分之五計算之利息，即有理由，應予准許。原審就此部
    分為上訴人敗訴之判決，尚有未洽，上訴意旨指摘原判決此部分不當，求予廢棄
    ，為有理由，應將原判決此部分廢棄，並改判如主文第二項所示。至太平產險公
    司三萬五千元及調降利息部分，既經上訴人之同意及授權，且不符合契約約定調
    降利率之要件，則上訴人此部分依消費借貸契約、侵權行為及不當得利之請求，
    並無理由，應予駁回。原審就此部分為上訴人敗訴之判決，並無違誤，上訴意旨
    指摘原判決此部分不當，求予廢棄，為無理由，應予駁回。
八、本件判決基礎已甚明確，兩造其餘攻擊防禦方法，即與判決結果不生影響，爰不
    一一論述，併予說明。
九、據上論結：本件上訴為一部有理由、一部無理由，依民事訴訟法第四百三十六條
    之一第三項、第四百四十九條第一項、第四百五十條、第七十九條，判決如主文
    。
中　　　華　　　民　　　國　　九十三　　年　　　十　　　月　　二十七　　日
                                      臺灣高雄地方法院民事第一庭
~B審判長法官　林紀元
~B法　　　官　盧怡秀
~B法　　　官　林玉心
右為正本係照原本作成。
本判決不得上訴。
中　　　華　　　民　　　國　　九十三　　年　　　十　　　月　　二十七　　日
~B法院書記官　鄭淑華
